【裁判字號】    90,易,1726
【裁判日期】    901211
【裁判案由】    誣告
【裁判全文】
臺灣板橋地方法院刑事判決                          九十年度易字第一七二六號
    公訴人  臺灣板橋地方法院檢察署檢察官
    被  告  丙○○
右列被告因誣告案件，經檢察官提起公訴（九十年度偵字第一四四二號），本院判決
如左：
    主    文
丙○○未指定犯人，而向該管公務員誣告犯罪，處拘役伍拾日，如易科罰金以參佰元
折算壹日。緩刑貳年。
    事    實
一、丙○○於民國八十九年九月一日在臺北縣板橋市○○街七十七巷一號五樓李德源
    住處，取得甲○○為清償先前向丙○○借貸款項新臺幣（下同）七十萬元所簽發
    之面額二十萬元之支票三紙及十萬元支票一紙。丙○○明知其中票號PC0000000
    號、帳號00-000000-0 號、票載日期八十九年九月二十三日、面額二十萬元、發
    票人甲○○、付款人臺新國際商業銀行板橋分行之支票一紙，業於同年九月六日
    ，在臺北縣土城市○○路○段五十二巷四十號八樓其住處為其前女友乙○○取得
    而未遺失，為使該紙支票無法兌現，竟於同年九月二十四日以該紙支票遺失為由
    ，使不知情之甲○○於翌日（九月二十五日）向臺新國際商業銀行板橋分行申報
    掛失止付，於票據掛失止付通知書、及遺失票據申報書上填載該紙支票在臺北縣
    土城市遺失，報請警察機關協助偵查侵占遺失物罪嫌，以此未指定犯人之方式，
    向該管公務員誣告犯罪。嗣乙○○於同年九月二十五日向上海商業儲蓄銀行土城
    分行提示上開支票時遭拒付，始查悉上情。
二、案經臺北縣警察局中和分局移送臺灣板橋地方法院檢察署檢察官偵查起訴。
    理    由
一、訊據被告丙○○對前開支票係為其原女友乙○○取得，及其於八十九年九月二十
    五日告以發票人甲○○該紙支票遺失，使甲○○向臺新國際商業銀行板橋分行申
    報掛失止付之事實固坦承不諱，惟矢口否認有何誣告他人犯罪之故意，辯稱：該
    紙支票係乙○○於八十九年九月初在土城市○○路○段五十二巷四十號八樓住處
    ，趁伊不知情下拿走的，起初乙○○要向伊借，伊不同意，伊欲向乙○○要回系
    爭支票，但陳女不還給伊，事後伊在乙○○與竹聯幫份子脅迫下，又開一張二十
    萬元本票給乙○○，伊並非故意誣告人云云。
二、然查系爭票號PC0000000 號、帳號00-000000-0 號、票載日期八十九年九月二十
    三日、面額二十萬元、發票人李德源、付款人臺新國際商業銀行板橋分行之支票
    一紙，係甲○○於同年九月一日在其臺北縣板橋市○○街七十七巷一號五樓住處
    ，為清償其先前向被告借貸七十萬元所簽發之四紙支票其中之一紙。嗣被告於同
    年九月二十四日告以甲○○該紙支票遺失，由甲○○於九月二十五日至臺新國際
    商業銀行板橋分行申報掛失止付，在票據掛失止付通知書、遺失票據申報書上填
    載該紙支票在臺北縣土城市遺失，報請警察機關協助偵查侵占遺失物罪嫌之事實
    ，有票據掛失止付通知書、遺失票據申報書、掛失止付票據提示人資料查報表、
    及系爭支票與退票理由單等影本各一紙附卷可稽，被告對此並不爭執。
三、次查被告於警訊時先供稱：甲○○於八十九年八月間向伊借款七十萬元，所以簽
    發包括系爭支票在內之面額二十萬元之支票三紙及十萬元支票一紙給伊，伊不知
    系爭支票交給誰，於同年九月二十三日跟朋友約在南投簽租地合約時，找不到該
    紙支票，於九月二十四日通知票主甲○○該支票遺失，請甲○○去辦掛失云云（
    見偵查卷第四頁背面）。嗣於偵查中改口稱：係乙○○於八十九年九月一日至九
    日間，在臺北縣土城市○○路○段五十二巷四十號八樓住處偷的，伊要用該紙支
    票時找不到，詢問乙○○，陳女說支票在她那裡，伊係怕乙○○被竊盜罪處罰，
    所以在警訊中稱不知道將該紙支票給誰云云（見偵查卷第十九頁、第三十八頁背
    面）。至本院調查時復稱：系爭支票係乙○○於八十九年九月初在土城市○○路
    ○段五十二巷四十號八樓住處，趁伊睡覺不知情下從伊褲袋皮夾中竊走，起初乙○○要向伊借，伊不同意，伊欲向乙○○要回系爭支票，但陳女不還給伊，事後
    伊在乙○○與竹聯幫份子脅迫下，又開一張二十萬元本票給乙○○云云（見本院
    九十年七月十日訊問筆錄）。其前後供述矛盾不一。
四、又查證人甲○○於警訊時及偵查中證稱：伊於八十九年九月一日在板橋市○○街
    七十七巷一號五樓住處交付四張支票給被告，面額二十萬元三張及十萬元一張，
    被告於八十九年九月二十四日至伊住處表示系爭支票已遺失，請伊去辦掛失，伊
    便於翌日至臺新國際商業銀行板橋分行申辦掛失止付等語（見偵查卷第六頁背面
    、第十八頁背面）。其於本院訊問時附和被告又稱：因被告告訴伊支票放在包包
    裡遺失了，伊才去辦掛失，被告未說係乙○○拿走，被告當時說丟二張支票，掛
    失系爭支票係因為該支票先到期，被告與伊有去銀行看，得知係乙○○提示，第
    二張支票乙○○有還被告，後來伊在八十九年十二月又開一張面額十萬元支票給
    被告去向乙○○換回二十萬元之支票，至被告簽發二十萬元本票給乙○○之事，
    伊不知道，被告在警訊中口供係要幫乙○○脫罪云云（見本院九十年七月二十四
    日訊問筆錄）。
五、再查證人乙○○於警訊時證稱：系爭支票係被告給伊的，因伊與被告有金錢往來
    ，被告於八十九年九月六日在臺北縣土城市○○路○段五十二巷四十號八樓其住
    處將該支票交給伊，伊不知該支票已被掛失，於十月五日經銀行通知伊才知道，
    伊有見過票主甲○○等語（見偵查卷第七頁背面）。於偵查中證稱：伊於八十九
    年七、八月間與被告同居，被告於八月底九月初在土城住處將系爭支票給伊，因
    伊與被告住在一起，被告說要給伊，被告共給伊二張面額各二十萬元支票，伊提
    示交換，被告又要伊將其中一張取回，並跟伊說若不取回，要將支票掛失等語（
    見偵查卷第二十四頁背面、第二十五頁背面）。其於本院訊問時復稱：當時伊剛
    離婚，與被告同居，被告答應給伊二十萬元，將二張支票放伊處，後來被告要求
    ，伊又到銀行將八十九年十月份到期之一張二十萬元支票抽還給被告，後來被告
    另又簽發一張九十年三月二十五日到期面額二十萬元之本票給伊等語（見本院九
    十年六月十二日訊問筆錄），並有上海商業儲蓄銀行土城分行九十年三月十五日
    ( 90)上土城字第十一號函所附該帳戶往來明細、及乙○○所提之該銀行第00-00
    000-0000000號活期儲蓄存款存摺託收票據明細表、被告簽發之票號TH0000000號
    、發票日八十九年十二月十三日、到期日九十年三月二十五日、面額二十萬元之
    本票各一紙在卷可查。證人乙○○就系爭支票之來源為何，與被告及證人甲○○
    所述顯然不一。
六、再經本院函請法務部調查局對被告以控制問題法及混合問題法施以測謊之結果，
    被告在：（一）係乙○○竊取系爭支票；（二）其未將系爭支票交付乙○○等二
    問題上，經測試呈情緒波動之反應，研判有說謊，有該局九十年十月三十一日(9
    0)陸（三）字第九００五七三一七號測謊報告書一紙在卷可參。
七、綜上所述，本案關於系爭支票究係由被告交付乙○○，抑或由乙○○所竊取，被
    告與乙○○所述雖彼此截然不同，然在八十九年九月二十五日發票人甲○○向臺
    新國際商業銀行板橋分行申報掛失止付之時，被告已知系爭支票在乙○○持有中
    之事實，則甚為明確，縱被告所辯係為維護乙○○免遭竊盜罪名偵辦云云屬實，
    亦屬乙○○取得系爭支票之手段是否違法之問題，被告既明知系爭支票並非遺失
    之票據，為使該支票無法兌領，竟以遺失為由，利用不知情之發票人甲○○向付
    款銀行申報掛失止付，並在遺失票據申報書上註記遺失，請警察機關協助偵查侵
    占遺失物罪嫌，其有訴請該管公務員偵辦不特定人侵占遺失物之意思甚明。至系
    爭支票是否遭乙○○竊取，與本案係屬二事，被告尚難以他人之不法事實，據為
    本身不法行為之阻卻違法事由，本件事證明確，被告犯行堪予認定。
八、核被告所為，係犯刑法第一百七十一條第一項未指定犯人之誣告罪。其利用不知
    情之發票人甲○○謊報支票遺失，請警察機關協助偵查侵占遺失物罪嫌，為間接
    正犯。被告於本案裁判確定前自白系爭支票由乙○○持有，並未遺失，應依刑法
    第一百七十二條規定減輕其刑。爰審酌被告因一時誤念致罹刑典，其犯罪之動機
    、目的、手段、知識程度、及犯罪後之態度等一切情狀，量處如主文所示之刑，
    並諭知易科罰金之折算標準，以示懲儆。查被告行為後刑法第四十一條業於九十
    年一月四日經立法院修正通過，於同年一月十日經總統公布，同年一月十二日生
    效施行，其修正條文為：「犯最重本刑為五年以下有期徒刑以下之刑之罪，而受
    六個月以下有期徒刑或拘役之宣告，因身體、教育、職業、家庭之關係或其他正
    當事由，執行顯有困難者，得以一元以上三元以下折算一日，易科罰金。但確因
    不執行所宣告之刑，難收矯正之效，或難以維持法秩序者，不在此限。」「併合
    處罰之數罪，均有前項情形，其應執行之刑逾六月者，亦同」，依刑法第二條第
    一項規定比較新舊法律，適用新法對被告並無不利，自應依修正後刑法第四十一
    條第一項規定諭知易科罰金之折算標準，附此說明。末查被告前未曾受有期徒刑
    以上刑之宣告，有臺灣高等法院檢察署刑案紀錄簡覆表及臺灣高等法院被告全國
    前案紀錄表各一紙在卷可查，其因一時誤念致犯刑章，經此偵審教訓，當知警惕
    而無再犯之虞，本院認所宣告之刑以暫不執行為適當，爰併宣告緩刑二年，以啟
    自新。
據上論斷，應依刑事訴訟法第二百九十九條第一項前段，刑法第一百七十一條第一項
、第一百七十二條、第二條第一項前段、第四十一條第一項、第七十四條第一款，罰
金罰鍰提高標準條例第一條前段、第二條，判決如主文。
本案經檢察官張瑞娟到庭執行職務。
中      華      民      國      九  十     年   十  二    月   十  一   日
                                           臺灣板橋地方法院刑事第四庭
                           法    官    談      虎
右正本證明與原本無異。
如不服本判決，應於判決送達後十日內，向本院提出上訴狀。
                                               書 記 官    陳  君  偉
中      華      民      國      九  十     年   十  二    月   十  一   日
附錄法條：
刑法第一百七十一條第一項
  未指定犯人，而向該管公務員誣告犯罪者，處一年以下有徒刑、拘役或三百元以下
  罰金。


司法院資訊處製作；財團法人民間司法改革基金會備份。
